【裁判字號】    95,上訴,3082
【裁判日期】    951025
【裁判案由】    殺人未遂等
【裁判全文】
臺灣高等法院刑事判決                95年度上訴字第3082號
上  訴  人
即  被  告  乙○○
選任辯護人  陳俊隆律師
上列上訴人因殺人未遂等案件，不服臺灣桃園地方法院95年度訴
字第609號，中華民國95年7月12日第一審判決（起訴案號：臺灣
桃園地方法院檢察署95年度偵字第2756號），提起上訴，本院判
決如下：
    主  文
原判決撤銷。
乙○○殺人，未遂，處有期徒刑參年。扣案之打火機壹個沒收。
    事  實
一、乙○○有長期酗酒習慣及對挫折忍受力差之人格特質，於民
        國95年1月23日上午與其父親陳崎、母親陳張素香，在
    桃園縣龍潭鄉某工地一起工作，乙○○於同日上午8時許並
    在該工地飲用含有酒精之飲料保力達B後，先因工作問題與
    其父陳崎發生衝突後而心生不滿，進而以點燃之香菸灼傷自
    己臉部數處自殘。同日中午12時許，陳張素香詢問乙○○是
    否要吃便當，乙○○再次生氣後，騎乘機車離開工地，而萌
    生放火燒燬現供人使用住宅及殺人之故意，明知其當時居住
    之桃園縣龍潭鄉○○街64號（為屋主甲○○與其哥哥共有之
    4層樓房，每層隔為數間小套房出租，整棟合計33個房間；
    由陳張素香於94年12月3日出面向甲○○承租其中之1樓109
    室供乙○○居住；另該棟出租公寓於當時全部房間均已出他
    人居住使用中）係現供人使用之住宅，其內居住多人，且住
    宅內擺設之寢具、家具及裝設之天花板等多為易燃之物品，
    在室內以揮發性極高之助燃劑汽油引火，極易引發大火，進
    而延燒燒燬整棟住宅及燒死屋內不及走避之人，竟於返回上
    開租住處途中，至桃園縣龍潭鄉○○路○段之「家得滿加油
    站」，以其在地上拾獲之保特瓶裝盛，購買新臺幣（以下同
    ）100元之汽油後，返回上開租住之房間內，先撥打其母親
    陳張素香之行動電話稱：「我要放火，燒死自己，妳如果不
    過來，我火就要點下去了」等語，其後乃於該日下午1時許
    ，將上開汽油澆淋在房間內之彈簧床墊及棉被上，再以其所
    有之打火機點燃其所有，放在床墊上之短褲1件，進而引燃
    上揭淋有汽油之彈簧床墊及棉被後，旋即逃離該公寓，並在
    龍潭鄉○○街68巷口觀看。乙○○點燃之火勢迅速延燒該
    109 室室內之彈簧床、棉被、書桌、電視、電視櫃、冰箱、
    衣櫃等家具及房門、牆壁、天花板，致彈簧床、棉被、電視
    及電視櫃完全燒燬，冰箱及衣櫃等部分燒燬，房門、牆壁、
    天花板及浴室燻黑（其中部分牆壁泥灰並有剝落之情形）；
    另其濃煙則自窗戶、房門竄出，並將2樓陽台外牆、1樓內部
    走道牆壁、天花板、樓梯間等處燻黑。而當時該出租公寓
    209室陳姓房客之一位姓名不詳，二十餘歲之女性友人正好
    在該20 9室內，發現上情後，迅速逃離現場，而倖免於難，
    惟臉部仍遭濃煙燻黑，並受有輕微之嗆傷，送至醫院觀察。
    陳張素香接獲乙○○之電話後，除立即電話通知其夫陳崎報
    警外，自行騎乘機車前住上開地點，陳崎則親自至桃園縣政
    府警察局龍潭分局龍潭派出所（以下簡稱「龍潭所」）向值
    班警員劉明芳報案，稱有人欲在上開地點放火，並在劉明芳
    追問之下，告知係其子要放火；其2人遂個自駕車先後到達
    上開地點，陳張素香亦趕到現場，其3人到場時，濃煙正不
    斷由屋內向外竄出，劉明芳則在現場維持秩序，陳崎、陳張
    素香向對面住戶借用水管先自行滅火，不久桃園縣政府消防
    局第四大隊龍潭分隊（以下簡稱「龍潭分隊」）隊員據報前
    往搶救後，迅即將火勢撲滅。上開建物及其內之物品雖有如
    上所述燒燬及燻黑之情形，然該建物之主要結構部分並未達
    到喪失其效用之程度而未遂。又陳崎、陳張素香後發現乙○
    ○亦在現場觀看，乃告知劉明芳，劉明芳遂上前予以逮捕，
    並於該109室內書桌上查獲上開乙○○所有用以點火之打火
    機1個。嗣於同日13時50分許劉明芳在龍潭所內對乙○○施
    以酒精濃度測試，測得其呼氣酒精濃度為每公升0.32毫克（
    0.32MG /L）。
二、案經甲○○訴由桃園縣政府警察局平鎮分局報請臺灣桃園地
    方法院檢察署檢察官偵查起訴。
    理  由
一、查刑事訴訟法第159條之5第1項規定：被告以外之人於審判
    外之陳述，雖不符前四條之規定，而經當事人於審判程序同
    意作為證據，法院審酌該言詞陳述或書面陳述作成時之情況
    ，認為適當者，亦得為證據。又當事人、代理人或辯護人於
    法院調查證據時，知有刑事訴訟法第159條第1項不得為證據
    之情形，而未於言詞辯論終結前聲明異議者，視為有前項之
    同意，刑事訴訟法第159條之5第2項亦定有明文。本件證人
    甲○○、陳崎、陳張素香於警訊、偵訊及證人甲○○於桃園
    縣政府消防局調查人員調查時之陳述，雖均係審判外之陳述
    ，惟檢察官、被告及辯護人於原審法院調查證據提示上開證
    據時及言詞辯論終結前均未聲明異議，原審法院審酌該等言
    詞陳述作成時之情況，認為並無任何違法、不當之情形，故
    上開陳述自得為證據，核先說明。
二、訊之被告乙○○對於其於上開時間購買汽油，並將汽油澆淋
    在其居住109室內之彈簧床墊及棉被上，再以其扣案其所有
    之打火機點燃自己所有之短褲，其後其房間內之物品因而起
    火燃燒等情，固坦承不諱，惟矢口否認有上開放火燒燬現供
    人使用之住宅未遂及殺人未遂犯行，並於原審審理中辯稱：
    「我當時對是否會燒燬房子並沒有認識，我並沒有殺人的意
    思」等語。
三、經查：
（一）被告於95年1月23日上午與其父母在桃園縣龍潭鄉某工地
      工作，酒後因故與其父親，即證人陳崎發生衝突，後以點
      燃之香菸灼傷自己臉部數處自殘，同日中午12時許，被告
      於其母親，即證人陳張素香詢問是否吃便當後再次生氣，
      並騎乘機車離開工地於返同鄉○○街64號1樓109室其租住
      處途中，先至同鄉○○路○段之「家得滿加油站」，以其
      在地上拾獲之保特瓶裝盛，購買100元之汽油；同日下午1
      時許被告返回上開租住處後，先撥打其母親陳張素香之行
      動電話稱：「我要放火，燒死自己，妳如果不過來，我火
      就要點下去了」等語，其後即將上開汽油澆淋在房間內之
      彈簧床墊及棉被上，再以其所有，扣案之打火機點燃其所
      有，放在床墊上之短褲1件，並引燃上揭淋有汽油之彈簧
      床墊及棉被，旋即逃離該公寓，並在百福街68巷巷口觀看
      ，證人，即桃園縣政府警察局龍潭分局龍潭派出所警員劉
      明芳據證人陳崎之報案到場後，再據證人陳崎、陳張素香
      之告知而查獲被告，並於消防隊滅火後在上開房間書桌上
      查獲上開打火機；被告於同日下午1時50分許經證人劉明
      芳在龍潭所內對其施以酒精濃度測試，測得其呼氣酒精濃
      度為每公升0.32毫克（0.32MG/L）等情，業據被告於警訊
      、偵訊、原審法院調查審理及本院審理時坦承在卷，核與
      證人陳崎、陳張素香於偵訊、原審法院審理及證人劉明芳
      於原審法院審理時陳述之情形相符，並有被告被查獲時拍
      攝之照片、上開打火機照片及酒測單各1張、現場照片6張
      在卷（偵卷第14、15、20至24、27至29、33、34、42、43
      、45、46、98頁、原審聲羈卷第5頁、原審法院卷第10、1
      1、70至75、98至107頁）及上開打火機一個扣案可佐。
（二）本件因被告將所購得汽油澆淋在彈簧床墊及棉被後，以打
      火機點燃短褲，引燃上揭淋有汽油之彈簧床墊及棉被，因
      而引發本件住宅火災，並致被告之母陳張素香向證人甲○
      ○租用之上開建物109室內之家具、牆壁、天花板及該棟
      建物之其他部分受有如事實欄所述之燒燬、燻黑等情，亦
      有桃園縣政府消防局火災原因調查報告書1份在卷可稽（
      偵卷第53至89頁）。上開建物雖因被告上開行為而起火燃
      燒，惟因證人陳崎、陳張素香自行借用對面住家水管救火
      及龍潭分隊隊員據報前往搶救，迅即將火勢撲滅建物之主
      要結構部分並未達到喪失其效用之程度，亦據證人甲○○
      、陳崎、陳張素香、劉明芳於審理中陳述在卷，並有上開
      火災原因調查報告書可稽。再上開建物係證人甲○○與其
      兄共有，隔成33間套房出租他人使用，案發當時該33間套
      房均已出租，其中109室係出租予被告之母陳張素香，並
      由被告居住等情，亦據證人甲○○於原審法院審理時證述
      在卷（原審卷第64至66、69、70頁）。是上開建物係現供
      人使用之住宅，可以認定。
（三）按刑法第13條第1項明定：行為人對於構成犯罪之事實，
      明知並有意使其發生者為故意。同條第2項明定：行為人
      對於犯罪之事實，預見其發生，而其發生並不違背其本意
      者，以故意論。前者學理上謂為意欲主義，後者謂為容認
      主義，但不論其為「明知」或「預見」，皆為故意犯主觀
      上之認識，只是程度強弱有別，行為人有此認識進而有「
      使其發生」或「任其發生」之意，則形成犯意，前者為確
      定故意、直接故意，後者為不確定故意、間接故意，但不
      論其為確定故意或不確定故意，其「明知」或「預見」乃
      在犯意決定之前，至於犯罪行為後結果之發生或未發生，
      則屬因果關係問題，因常受有物理作用之支配，非必可由
      行為人「使其發生」或「任其發生」，故犯意之認識與犯
      罪之結果為截然不同之概念，不容混淆（最高法院90年度
      臺上字第7964號判決意旨參照）。經查，被告雖否認其有
      放火燒燬上開現供人使用住宅之認識及故意，辯護人並辯
      以：被告係要燒自己之褲子，並無燒房子之意圖，故應僅
      成立失火罪等語。惟被告於案發前特別至加油站以拾得之
      保特瓶空瓶裝盛，購買100元之汽油，並將之澆淋於房間
      內彈簧床墊及棉被，已如前述；另被告以打火機點燃之短
      褲當時係放在該彈簧床上等情，亦據其於原審法院審理時
      陳述在卷（原審卷第117、118頁）。在此情形下，被告點
      燃其短褲，自然將引燃淋有汽油之彈簧床墊及棉被。被告
      係61年8月25日出生，有其年籍載明於卷內，其於案發時
      為年逾30，精神狀態正常之成年男子（詳如後述），對此
      不可能不知。被告辯稱：其不知其如此行為有將住宅燒燬
      之可能，顯不可採。再者，被告於點火前曾打電話警示其
      母親其要放火自殺等情，亦如前述，參以其購買汽油，且
      將之澆淋於易燃之彈簧床墊等物品上，顯見其當時點火之
      目的，並非僅要燒燬短褲而已。被告稱：其當時係要燒燬
      短褲，要係事後飾卸之詞，不足採信；辯護人為相同之辯
      護，亦非可採。另被告案發當日上午先與其父發生衝突，
      其後又以點燃之香菸自殘臉部及放火前以電話警示其母欲
      放火自殺等情形，均如前述。是被告案發前之情緒顯然相
      當憤怒，應可認定。其既有放火自焚之念頭，並以打火機
      點燃其短褲，引燃淋有汽油之床墊及棉被，勢必將延燒房
      屋，其猶不顧此一危險性，仍以悍然為之，顯見被告對於
      放火燒毀現供人使用之住宅行為，確有直接故意。從而，
      被告放火燒燬現供人使用之住宅未遂犯行，事證明確，堪
      以認定。
（四）又被告放火時，該出租公寓209 室陳姓房客之一位姓名不
      詳，二十餘歲之女性友人正好在該209 室內，發現上情後
      ，迅速逃離現場，而倖免於難，惟臉部仍遭濃煙燻黑，並
      受有輕微之嗆傷，送至醫院觀察等情，業據證人甲○○於
      桃園縣政府消防局調查人員調查時及證人甲○○、陳崎、
      陳張素香於原審法院審理時陳述在卷（偵卷第72頁、原審
      卷第69、100至102、104頁）。而該209室陳姓房客於案發
      後業已搬離該處，證人甲○○亦未留存該房客及其女性友
      人之姓名、年籍資料等情，亦據證人甲○○陳述在卷（原
      審卷第69頁），是已無從傳喚該女子調查。惟依上開證人
      甲○○、陳崎、陳張素香之陳述，案發當時該209室確有1
      名女子在內，且於起火後自屋內逃出，而倖免於難之事實
      ，已足認定。
（五）查證人劉明芳於到場前業已在龍潭所向報案之證人陳崎追
      問得知，證人陳崎之子預備放火，其後證人陳崎、陳張素
      香趕到現場發現被告亦在附近，因而告知證人劉明芳，證
      人劉明芳上前盤問被告是否其放火，被告回答是後，證人
      劉明芳即將其逮捕等情，業據證人劉明芳證述在卷（原審
      卷第73、74頁）。而證人劉明芳與被告素不相識，對於案
      發當時情節之陳述，應無故意為不利被告之陳述。至於，
      證人陳崎於原審法院審理時供稱：其並未告知係其子放火
      及指明其子在場一節，要係是事後迴護之詞，不足採信。
（六）再查，本件案發當日為禮拜一，並非假日，且發生之時間
      ，亦為白天上班時間。是被告及辯護人稱當時多數人都在
      上班等語，固屬實情。然該公寓係出租公寓，其內分隔為
      33間房間，案發時已全數出租，亦如前述。是該棟出租公
      寓平日即有 3、40人居住使用。從而，即便在一般之上班
      時間，其內亦非一定無人在內。此由被告於上班期間，自
      行返回該租住處一節，亦可佐證。況被告於案發時僅進住
      該處約 1個月，又此種出租套房公寓，進出人員複雜，且
      多數互不相識，每個人之作息情形並非相同，即使在一般
      上班時間內，亦非全數人員均外出，被告又如何確認當時
      一定無人在該棟公寓內。是被告空言辯稱：其認為當時應
      該沒有人在內等語，亦屬卸責之詞，不足採信。而一般公
      寓大樓火災，常造成其內之人員重大傷亡；即便其火勢不
      大，惟燃燒所產生濃煙，因「煙囟效應」，迷漫整個屋內
      ，造成其內不及走避之人員為濃煙嗆傷、嗆暈，終致無法
      逃離；此種情形，在報章、電視等媒體亦屢見不鮮。被告
      為年逾30之成年人，非癡愚之人，依被告之智識程度，對
      於以打火機引燃上揭淋有汽油之彈簧床墊及棉被，任由其
      延燒，足以造成毀屋殺人之結果，豈非不知？其既明知，
      猶不顧此一危險性，仍然悍然為放火行為，且更於縱火後
      迅速逃離該公寓，顯見其有意造成死亡結果發生，則被告
      有殺人之直接故意，應可認定。是被告上開殺人未遂犯行
      ，事證明確，亦堪認定。
（七）至於，證人甲○○於原審法院審理時雖稱：我去的時候，
      有101室、102室、110室等3名的房客臉燻的黑黑的跑出來
      等語（原審卷第69頁）。證人甲○○並未居住現場，而係
      案發後接獲當地鄰長電話通知趕到現場，是本件案發時上
      開3名房客是否確實在該棟建物內，尚難證實，而此3名房
      客案發後均已搬離該處，證人甲○○亦未留有其等之聯絡
      資料，亦據其陳述在卷（原審卷第69頁）。另被告及證人
      陳崎、陳張素香均否認案發現場有看到其他房客之情形（
      原審卷第100、101、104頁），而證人劉明芳亦證稱：（
      到場後）我當時並沒有看到有人從64號裡面跑出來等語（
      原審卷第72頁），是上開被告及證人之陳述，亦無法確認
      案發當時該棟建物內，除被告及209室內該名女子外，尚
      有其他人在其內，併此說明。
（八）另被告於案發當日上午有飲用含酒精飲料，其為警未獲後
      測得之呼氣酒精濃度為每公升0.32毫克（0.32MG/L）等情
      ，固如上述。惟參酌其當日中午自行騎車自工地返回住處
      、中途購買汽油、點火前打電話要警示其母親及放火後立
      即逃離房間等各種情狀，顯示其案發期間精神狀態並無任
      何障礙。再被告於93年11月19日固曾因酒精濫用及急性精
      神病狀態等症狀至國軍桃園總醫院急診，惟本件案發後，
      經檢察官囑託桃園榮民醫院精神科鑑定被告行為時之精神
      狀態，經該院司法鑑定小組鑑定結果，認為：「個案為一
      成年男子，個案的學習動機薄弱，低成就，社會化之發展
      緩慢，加上酒癮及衝動的人格特質，對挫折忍受力差，一
      遇壓力即以行動化表現出來，常不顧後果行事。個案對當
      時之狀況能描述得很清楚，推測犯案當時的行為是在飲酒
      後的去抑制的衝動，加上與父親衝突後的忿怒，以及個案
      本身的衝動人格特質後的行為結果，在事件當時個案自己
      知道所做之事是縱火，且燒的是衣物而非自身。是當時並
      非自殺企圖，顯見個案當時意志力並無喪失，也無判斷力
      受損情形，無心神喪失或精神耗弱的狀況。至於國軍桃園
      總醫院95年 1月23日診斷證明書，是依個案於93年11月19
      日在該院病歷記載為1.急性精神病狀態、酒精濫用，未能
      反應95年1（誤載為「11」）月23日之精神狀態為何。」
      等語，此有該院95年3月1日司法精神鑑定報告書影本1份
      在卷可稽（偵卷第90至92頁）。參酌被告於案發後警訊、
      偵訊及原審法院羈押訊問時，對於犯案當日之行蹤、過程
      、當時之心情狀態等均能明白陳述，顯見其於行為時並無
      因精神障礙或其他心智缺陷，致不能辨識其行為違法或欠
      缺依其辨識而行為之能力，抑其上述能力有顯著減輕等心
      神喪失、精神耗弱之情形。
（九）綜上所述，本件事證明確，被告燒燬現供人使用之住宅未
      遂及殺人未遂犯行，均堪認定。
四、查被告行為後，94年1 月7 日修正公布之刑法業於95年7 月
    1 日起施行。上開修正之刑法規定，其中與本件有關者如下
    ：（一）刑法有關一般未遂犯處罰效果之規定，由原第26條
    前段，改列於同法第25條第2項，惟其實質效果並無不同，
    對本件被告而言，並無有利、不利之問題。（二）刑法第59
    條酌減其刑之規定之文字，由「犯罪之情狀可憫恕，得酌量
    減輕其刑。」修正為「犯罪之情狀顯可憫恕，認科以最低度
    刑仍嫌過重者，得酌量減輕其刑。」，亦僅係參酌實務對該
    條要件之見解，將其適用條件予以明文化，非屬法律之變更
    。（三）刑法第55條想像競合犯之規定，修正後增列「但不
    得科以較輕罪名所定最輕本刑以下之刑」之但書規定，係科
    刑之限制，為法理之明文化，非屬法律變更。綜上所述，依
    修正後刑法第2條第1項前段規定，本件自應適用被告行為時
    之刑法，核先說明。
五、核被告所為，係犯刑法第173 條第3項、第1項之放火燒燬現
    供人使用之住宅未遂罪及同法第271 條第2項、第1項之殺人
    未遂罪。公訴意旨漏未論及前開殺人未遂之事實及法條，惟
    此與起訴之放火燒燬現供人使用之住宅未遂犯行，有想像競
    合犯裁判上一罪關係，為起訴效力所及，本院自應予審理。
    本件證人劉明芳於被告坦承犯行前，既已知悉被告為本件犯
    罪行為人，被告於證人劉明芳查問後坦承放火，僅係對於犯
    罪事實之自白，辯護人所辯被告乃自首其犯行，容有誤解。
    又被告雖已著手前述犯行之實施，惟因證人陳崎、陳張素香
    及龍潭分隊隊員及時到場滅火及上開不知名之女子逃離現場
    ，而未產生燒燬建築物及殺人之結果，為未遂犯，應依修正
    前刑法第26 條第1項前段減輕其刑。另被告一放火行為，致
    生燒燬建築物未遂及殺害上開不知名女子未遂，係一行為觸
    犯放火燒燬現供人使用之住宅未遂罪及殺人未遂罪，為想像
    競合犯，應依修正前刑法第55條規定，從一重之殺人未遂罪
    處斷。
六、原審以事證明確，予以論罪科刑，故非無見，惟查：就放火
    燒燬現供人使用之住宅未遂部分，以及殺人未遂部分，被告
    應屬直接故意，原審認係間接故意，尚有未洽。被告上訴意
    旨，否認犯行，固無理由，惟原判決既有上述可議之處，即
    屬不能維持，應由本院撤銷改判。爰審酌被告自幼學習表現
    不佳，且有酒癮及衝動人格特質，其整體智商為85，屬於中
    下智能程序，有上開鑑定報告書可稽，雖其行為時，尚難認
    其有心神喪失或精神耗弱之情形，惟其行為前係因故與其父
    發生衝突，情緒未能得以紓洩，甚至有自殘行為，另其於行
    為前曾以電話警示其母親，使其父親得以及時報警、滅火，
    而未造成難以挽救之危害及損失，綜合上情觀之，被告犯罪
    之情狀顯可憫恕，縱科以最低刑度，仍嫌過重，爰依修正前
    刑法第59條減輕其刑。併審酌被告犯罪之動機、目的、所造
    成之危害性極高，惟因及時滅火，致實害不大、被告等犯罪
    後對案發經過大致坦承，於原審法院審理期間亦與被害人甲
    ○○達成和解，同意分期賠償損害等一切情狀，量處如主文
    所示之刑。
六、扣案之打火機1 個係被告所有，供犯罪所用之物，爰依刑法
    第38條第1 項第2 款諭知沒收。
據上論斷，應依刑事訴訟法第369條第1項前段，第364條，第299
條第1項前段，刑法第2條第1項前段、第173條第3項、第1項、第
271條第2項、第1項、修正前刑法第55條、修正前刑法第26條前
段、修正前刑法第59條，判決如主文。
本案經檢察官洪泰文到庭執行職務。
中    華    民    國    95    年    10    月    25    日
                  刑事第七庭  審判長法  官  陳 正 雄
                                    法  官  許 錦 印
                                    法  官  蔡 光 治
以上正本證明與原本無異。
如不服本判決，應於收受送達後十日內向本院提出上訴書狀，其
未敘述上訴之理由者並得於提起上訴後十日內向本院補提理由書
（均須按他造當事人之人數附繕本）。
                                    書記官  陳 韋 杉
中    華    民    國    95    年    10    月    31    日
中華民國刑法第173條
（放火或失火燒燬現住建築物及交通工具罪）
放火燒燬現供人使用之住宅或現有人所在之建築物、礦坑、火車
、電車或其他供水、陸、空公眾運輸之舟、車、航空機者，處無
期徒刑或7年以上有期徒刑。
失火燒燬前項之物者，處 1 年以下有期徒刑、拘役或 5 百元以
下罰金。
第 1 項之未遂犯罰之。
預備犯第 1 項之罪者，處 1 年以下有期徒刑、拘役或 3 百元以
下罰金。
中華民國刑法第271條
（普通殺人罪）
殺人者，處死刑、無期徒刑或 10 年以上有期徒刑。
前項之未遂犯罰之。
預備犯第 1 項之罪者，處 2 年以下有期徒刑。


司法院資訊處製作；財團法人民間司法改革基金會備份。
